臺灣士林地方法院民事判決
110年度重家繼訴字第27號
原      告  陳輝煌  

訴訟代理人  連堂凱律師
複代理人    鍾佩君律師
            張凱琳律師
被      告  陳李玉梅
            陳瑞祥  
            陳明仁  
            陳文宜  
共      同
訴訟代理人  蔡順雄律師
            陳怡妃律師
            郭子揚律師
上列當事人間請求分割遺產事件，本院於民國111年11月8日言詞
辯論終結，判決如下：
    主      文
被繼承人陳添周所遺如附表所示之財產，應按附表「分割方法」
欄所示之方法分割，並由被告補償原告新臺幣壹仟肆佰萬肆仟貳
佰柒拾壹元。
訴訟費用由兩造各負擔五分之一。
    事實及理由
一、原告主張：被告陳李玉梅為被繼承人陳添周之配偶，伊與被
    告陳瑞祥、陳明仁、陳文宜則為陳添周之全體子女，於民國
    108年10月16日陳添周死亡後，兩造為其遺產之全體繼承人
    ，法定應繼分各五分之一。茲因陳添周死亡時遺有如附表所
    示之財產(下稱系爭遺產)，且兩造無法協議分割，為此依民
    法第1164條規定訴請裁判分割，並聲明：系爭遺產中之不動
    產應按兩造之應繼分比例分割為分別共有，存款、股票及車
    輛變價後之價金則按兩造之應繼分比例分配。
二、被告則以：陳添周所遺如附表編號3所示土地及編號4至7所
    示房屋（下稱「9號房地」）為起家厝應予保留，另附表編
    號8至11所示房屋（下稱「11號房屋」）之坐落土地則為陳
    李玉梅所有，不應使房地所有權人分離，故「9號房地」與
    「11號房屋」應分割為伊等所有，再由伊等以現金補償原告
    ，至其餘遺產則按應繼分比例分割。又陳李玉梅在繼承開始
    後支付遺產稅新臺幣(下同)1,562,167元及喪葬費338,655元
    ，陳瑞祥亦支付喪葬費8,500元，均屬遺產管理費用，然因
    系爭遺產中之現金不足支付，應自原告可領受之現金補償中
    ，扣除其應分擔之381,864元。末原告曾同意將「9號房地」
    與「11號房屋」分割為伊等所有，並接受現金補償，為確立
    補償金額而聲請對上開不動產進行鑑價，嗣又追加聲請對兩
    造不爭執應變價分割之附表編號1、2所示土地進行鑑價，其
    後再翻異主張將遺產中之所有不動產分割為分別共有，可見
    本件就不動產進行鑑價之費用，非其伸張權利所必要，應由
    原告自行負擔。綜上，本件原告之訴為無理由，並聲明：原
    告之訴駁回。
三、「繼承人有數人時，在分割遺產前，各繼承人對於遺產全部
    為公同共有」、「繼承人得隨時請求分割遺產，但法律另有
    規定或契約另有訂定者，不在此限」，民法第1151條、第11
    64條分別明定。又「關於遺產管理、分割及執行遺囑之費用
    ，由遺產中支付之」，同法第1150條亦有明文，經查：
  ㈠原告主張：陳李玉梅為陳添周之配偶，伊與被告陳瑞祥、陳
    明仁、陳文宜則為其全體子女，於108年10月16日陳添周死
    亡後，兩造為其遺產之全體繼承人，法定應繼分各五分之一
    等語，業據提出除戶謄本、繼承系統表、戶籍謄本等為證(
    見士司調卷第73、75、23、77-83頁)，堪認為實。又陳添周
    死亡後留有如附表所示之系爭遺產，亦為兩造不爭執（見本
    院卷第150-5頁），且有財政部臺北國稅局遺產稅繳清證明
    書、不動產登記謄本、房屋稅單等為憑（見本院卷第113頁
    、士司調卷第85-117、49-59頁），同堪認定。
  ㈡關於「11號房屋」之價值，被告雖曾辯稱不應將對於坐落土
    地之使用權列入鑑價範圍等語（見本院卷第185頁），然被
    告嗣已具狀同意採用列入坐落土地使用權之鑑價結果（見本
    院卷第247頁），且與原告對此之主張相符（見本院卷第181
    頁），復以兩造均不爭執就遺產中不動產所行之鑑價結果（
    見本院卷第211-213頁），可認如附表編號1至12所示不動產
    之價值應各如附表「價值」欄所示，併予敘明。
  ㈢兩造繼承系爭遺產而為公同共有，且未見有何依法律規定或
    契約訂定而不得分割之情形，故原告依民法第1164條訴請裁
    判分割，自屬有據。又公同共有物之分割方法，依民法第83
    0條第2項規定，適用分別共有物分割之規定，即以原物分配
    或變賣分割為之，如以原物為分配時，而共有人中有未受分
    配或不能按其應有部分受分配者，則得以金錢補償之，另將
    遺產之公同共有關係終止改為分別共有關係，性質上亦屬分
    割遺產方法之一。另裁判分割共有物訴訟，為形式之形成訴
    訟，其事件本質為非訟事件，究依何種方式為適當，法院有
    自由裁量之權，應斟酌當事人之聲明、共有物之性質、經濟
    效用及全體共有人之利益等公平決之，不受當事人聲明之拘
    束。茲查：
　　⒈被告辯稱：陳李玉梅在繼承開始後支付遺產稅1,562,167元
      及喪葬費338,655元，陳瑞祥亦支付喪葬費8,500元，均屬
      遺產管理費用等語，為原告不爭執（見本院卷第150之5-1
      50之7頁），且據提出前揭遺產稅繳納證明書及喪葬費用
      明細、匯款單據等為佐（見本院卷第115、116-117頁），
      堪認屬實。惟關於遺產管理之費用，應由遺產中支付之，
      民法第1150條本文已有明定，故陳李玉梅及陳瑞祥雖得在
      分割遺產時，請求自系爭遺產中先受分配相當於上開支付
      遺產管理費用之金額，但不得要求應自原告可受分配之遺
      產中，扣除上開遺產管理費用除以原告應繼分比例後之金
      額。從而，被告辯稱應由原告可受分配之遺產或現金補償
      中，扣除上開遺產管理費用之五分之一即381,864元云云
      （計算式：1,562,167＋338,655元＋8,500=1,909,322，1,9
      09.322÷5=381,864，元以下四捨五入），難認有據。另查
      ：
　　　⑴陳瑞祥支付之上述遺產管理費用8,500元，得以如附表編
        號13所示存款支付，為此應將編號13所示存款中之8,50
        0元，先分配為陳瑞祥所有，其餘存款再由兩造按各五
        分之一比例分配之。
　　　⑵陳李玉梅支付之上述遺產管理費用1,562,167元及338,65
        5元，非系爭遺產中除不動產外之其他財產足以支應，
        復經考量「9號房地」及「11號房屋」應分割為被告分
        別共有，並由被告以金錢補償原告（詳如下述），另如
        附表編號1所示土地之權利範圍為二分之一，且係兩造
        與他人共有，為確保陳李玉梅已支付之上述遺產管理費
        用得受補償，同時促進該土地之所有權單純化及利用效
        率，自應將該土地予以變價，再將變價後所得價金先分
        配1,562,167元及338,655元為陳李玉梅所有，其餘價金
        則由兩造按各五分之一比例分配。
    ⒉兩造均同意對於如附表編號2所示土地及編號12所示房屋之
      事實上處分權，應按應繼分比例分割為分別共有（見本院
      卷第228-229、248頁），且經審酌合於繼承人間之公平性
      ，併考量該土地及房屋之事實上處分權，均係兩造與他人
      共有，如此分割亦不至於明顯有礙於經濟利用效率，自應
      分割由兩造按各五分之一之比例分別共有。
    ⒊原告起訴時係主張應將系爭遺產中之「9號房地」與「11號
      房屋」予以變價（見士司調卷第12-13頁），嗣就被告辯
      稱其等願取得「9號房地」與「11號房屋」，並以現金補
      償原告等語，亦曾表明同意（見本院卷第148-149、150之
      7頁），可見原告著重於分得上開不動產之現金價值，而
      非獲得原物或應有部分之分配，其後原告雖在最後言詞辯
      論時，變更主張應將上開不動產按兩造應繼分比例分割為
      分別共有，但卻始終未能敘明理由，僅泛稱想法有所變動
      云云（見本院卷第228-229頁）。再經審酌兩造不爭執「9
      號房地」為陳添周之起家厝（見本院卷第105、291頁），
      被告亦陳明其等已有將「9號房地」予以保留作為紀念之
      共識（見本院卷第105頁），另衡酌原告與被告之關係經
      本件訴訟後難認和諧，為使共有關係單純化，避免因共有
      人間之歧見致妨礙不動產利用，復考量「11號房屋」之坐
      落土地為陳李玉梅單獨所有，如原告取得「11號房屋」之
      部分所有權，未來可能因關係不睦進而衍生關於使用土地
      權源之相關訴訟，本院因認「9號房地」及「11號房屋」
      ，應分割由被告按各四分之一比例分別共有，並由被告補
      償原告14,004,271元（計算式：70,021,3555=14,004,27
      1），始屬允妥。
    ⒋附表編號14所示存款及編號15所示股份，性質上可為等價
      之分割，應按兩造各五分之一比例分配。又兩造均同意附
      表編號16所示汽車應予變價，經核亦屬妥適，自應將該汽
      車為變價分割，所得價金由兩造按各五分之一比例分配。
四、綜上所述，原告訴請分割陳添周所留之系爭遺產為有理由，且應按上述方法分割，爰判決如主文第1項所示。
五、本件事證明確，兩造其餘攻擊防禦方法及所提證據，核與判決結果無影響，不再逐一贅述論列，附此敘明。
六、本件裁判分割遺產為形成訴訟，法院決定遺產分割之方法時
    ，應斟酌何種分割方法較能增進共有物之經濟效益，並兼顧
    兩造之利益，以決定適當之分割方法，不受當事人聲明之拘
    束，且不因何造起訴而有不同。從而，原告訴請分割遺產雖
    為有理由，惟關於訴訟費用之負擔，仍應依家事事件法第51
    條準用民事訴訟法第80條之1規定，由兩造按應繼分比例分
    擔，始屬公允。又本件被告稱「9號房地」及「11號房屋」
    應由其等取得為分別共有，並以現金補償原告，既為本院採
    納，業如上述，自有就系爭遺產中之不動產進行鑑價，以查
    明遺產之價值及原告應受補償之金額，故本件不動產之鑑價
    費用，核屬原告伸張權利所必要者，被告對此辯稱應命原告
    負擔全部之鑑價費用云云，難以採取，附此敘明。　
中　　華　　民　　國　　111 　年　　11　　月　　22　　日
                  家事庭    法　官　郭躍民
以上正本證明與原本無異。
如對本判決上訴，須於判決送達後20日內向本院提出上訴狀。如
委任律師提起上訴者，應一併繳納上訴審裁判費。　　　　　
中　　華　　民　　國　　111 　年　　11　　月　　22　　日
                            書記官  李姿嫻
附表：陳添周之遺產
編號 遺產項目 數 量 面積 價  值 分割方法    權利範圍       1     新北市○○區○○段000地號土地   125.85㎡      18,121,130元 應予變價，所得價金中之1,562,167元及338,655元先分配為陳李玉梅所有，其餘價金再由兩造按各五分之一之比例分配。    1/2     2  新北市○○區○○段000地號土地 154.70㎡   22,275,277元 由兩造按各五分之一比例分割為分別共有。   1/2     3 臺北市○○區○○段○○段000地號土地 110.00㎡                      70,021,355元                       編號3至11所示不動產，應由被告按各四分之一比例分割為分別共有，並由被告補償原告14,004,271元。   1/1      4 臺北市○○區○○段○○段000○號(門牌號碼：臺北市○○區○○○路0段000巷0號)房屋 84.02㎡      1/1      5 臺北市○○區○○段○○段000○號(門牌號碼：臺北市○○區○○○路0段000巷0○0號)房屋  84.02㎡       1/1      6 臺北市○○區○○段○○段000○號(門牌號碼：臺北市○○區○○○路0段000巷0○0號)房屋  84.02㎡       1/1      7 臺北市○○區○○段○○段000○號(門牌號碼：臺北市○○區○○○路0段000巷0○0號)房屋  84.02㎡       1/1      8 臺北市○○區○○段○○段0000○號(門牌號碼：臺北市○○區○○○路0段000巷00號)房屋  84.02㎡       1/1      9 臺北市○○區○○段○○段0000○號(門牌號碼：臺北市○○區○○○路0段000巷00○0號)房屋  84.02㎡       1/1      10 臺北市○○區○○段○○段0000○號(門牌號碼：臺北市○○區○○○路0段000巷00○0號)房屋  84.02㎡       1/1      11 臺北市○○區○○段○○段0000○號(門牌號碼：臺北市○○區○○○路0段000巷00○0號)房屋  84.02㎡       1/1     12 新北市○○區○○路0段00號旁未辦理保存登記建物之事實上處分權 188.90㎡   68,750元 由兩造按各五分之一比例分割為分別共有。   1/2      13   板信商業銀行松山分行存款（含其後之孳息）   59,445元    59,445元 其中8,500元先分配為陳瑞祥所有，其餘存款再由兩造按各五分之一比例分配。  14 台北富邦銀行莊敬分行存款（含其後之孳息）  3元   3元 編號14所示存款及編號15所示股份，均由兩造按各五分之一比例分配。 15 瑞興商業銀行股份有限公司股份（含其後之孳息）  1,275股   15,555元   16  車號00-0000號汽車  1輛   5,000元 應予變價，所得價金由兩造按各五分之一之比例分配。